【裁判字號】    89,簡抗,42
【裁判日期】    900219
【裁判案由】    拆屋還地
【裁判全文】
臺灣臺中地方法院民事裁定  八十九年簡抗字第四二號
    抗  告  人  庚○○○
                              送達代收人  謝勝隆  律師
    相  對  人  甲  ○        .
                乙  ○        .
                己○○○      .
                丁○○        .
                戊○○○      .
                丙○○        .
右當事人間拆屋還地事件，抗告人對於中華民國八十九年七月十一日本院沙鹿簡易庭
八十八年度沙簡字第五五二號民事裁定提起抗告，本院裁定如左：
    主      文
原裁定廢棄，發回臺灣臺中地方法院沙鹿簡易庭。
    理      由
一、本件抗告意旨略以：(一)抗告人於前確定訴訟，確實認為並無任何同意相對人使用
    系爭土地之法律關係，是在前訴確定後，始確知此一權源基礎事實之存在，則在
    前訴訟進行中既尚無所悉，自無從行使終止權，何能遽謂抗告人有「得提出而未
    提出攻擊防禦方法」之情事？(二)依最高法院六十九年度臺上字第一五七號、第一
    九一二號判例意旨，亦僅將事實發生之時點限定在言詞辯論終結前所發生者，並
    未將日後所發生之事實一併涵攝。而本件抗告人係以本件起訴狀繕本之送達為終
    止之意思表示，姑不問實體上是否有理由，但至少已生終止之法律事實，係發生
    在前言詞辯論終結後，揆諸上開判例意旨，自非受既判力所及；(三)「事實」與「
    攻擊防禦方法」二者之性質完全不同，前者為訴訟當事人求為以訴訟保障或變更
    之法律事實狀態，諸如終止租約後請求承租人返還租賃物；而後者則為變動事實
    狀態或法律主張之手段諸如承租人主張時效抗辯，用以拒卻出租人為返還租賃物
    之請求，原裁定卻將二者混為一談，殊為不當；(四)若如原裁定所示，所有關於當
    事人間所存在之一切攻擊防禦方法，如當時可提出而不提出，均為既判力所及，
    豈非完全拒卻、排斥當事人於日後行使其實體法上之權利，顯有將實體法上「權
    利」轉化成訴訟法上「義務」之嫌；遍觀現行法令或大法官解釋見解亦乏明文。
    據上，原裁定以本件訴訟應為  鈞院八十七年度簡上字第二三四號確定判決既判
    力所及，駁回抗告人之請求，顯有違誤，為此提起抗告等語。
二、按所謂既判力不僅關於其言詞辯論終結前所提出之攻擊防禦方法有之，即其當時
    得提出而未提出之攻擊防禦方法亦有之，最高法院五十一年臺上字第六六五號判
    例、七十三年度臺抗字第三五九號裁判固可參照，惟攻擊防禦方法是否得提出一
    節，因涉及既判力效力之範圍，影響人民實體權利甚鉅，自應從嚴認定。經查：
（一）本件抗告人在前訴訟即本院八十六年度沙簡字第五０八號、八十七年度簡上字
      第二三四號拆屋還地事件中，係主張相對人無權占用系爭土地，且自始至終均
      否認曾同意相對人無條件永久使用系爭土地等情，業經本院調取上開案卷，審
      閱無訛。是以抗告人在前訴訟中因主觀上已認為兩造間並無任何使用借貸關係
      存在，自不可能又主張其有使用借貸關係之終止權。基此，尚難苛求抗告人在
      前訴訟中應預慮地以兩造間若有使用借貸關係存在為前提，主張終止權之行使
      。
（二）又查，兩造就系爭土地是否存在使用借貸關係一節，在前訴訟中爭執甚烈，而
      本院八十六年度沙簡字第五０八號經審理結果，係認相對人尚無法證明有占用
      系爭土地之合法權源，故抗告人之主張為有理由，而判決抗告人勝訴，有判決
      書可憑。衡諸常情，當事人在第一審已得勝訴判決之情形下，對於自己之主張
      當更具確信，且第一審係認定兩造間就系爭土地並無使用借貸關係存在，抗告
      人自無使用借貸之終止權至明，自難期待抗告人於上訴審時，會對相對人抗辯
      之使用借貸關係一節，再提出行使終止權之預備的攻擊防禦方法。
（三）再查，本院八十六年度沙簡字第五０八號、八十七年度簡上字第二三四號拆屋
      還地事件，就兩造有無使用借貸關係一節，第一審及第二審審理結果並不相同
      ，有上開判決可參，足徵在前訴訟中，兩造就系爭土地是否存在使用借貸關係
      一節尚屬未明，進而抗告人究竟有無可得行使之終止權一事，亦無法確定。則
      抗告人在前訴訟中雖未行使終止權，然其情狀顯與已確知有終止權而於前訴訟
      中不行使之情形不同，要難認抗告人在本件訴訟始行使之終止權，亦屬前訴訟
      中所得行使而未行使之攻擊或防禦方法。
（四）綜上，在前訴訟中既無法期待抗告人行使終止權以終止兩造間之使用借貸關係
      ，核與「在當時得提出而未提出」之要件即有未合，揆諸首揭判例意旨，堪認
      抗告人依使用借貸關係行使之終止權，當不為前訴訟判決效力所及，亦不生失
      權之效果。
三、從而，抗告人以本件訴訟起訴狀之送達，對相對人終止兩造間之使用借貸關係，
    並據以依民法第七百六十七條規定，提起本件訴訟，係屬合法。原審以抗告人所
    主張之終止權已為前訴訟確定判決既判力效力所及，本件訴訟之提起並非適法，
    駁回抗告人之請求，尚有未洽。抗告意旨指摘原裁定不當，求予廢棄，為有理由
    。爰廢棄原裁定，並發回本院沙鹿簡易庭，重為適法之處理。
四、依民事訴訟法第四百三十六條之一第三項、第四百九十二條第二項，裁定如主文
    。
中      華      民      國    九十      年      二      月      十九    日
                              臺灣臺中地方法院民事第三庭
~B審判長法官  張瑞蘭
~B法      官  許秀芬
~B法      官  莊嘉蕙
右為正本係照原本作成
本件得再為抗告
中      華      民      國    九十      年      二      月      十九    日
~B法院書記官


司法院資訊處製作；財團法人民間司法改革基金會備份。
